【裁判字號】    95,上訴,1639
【裁判日期】    951212
【裁判案由】    誣告
【裁判全文】
臺灣高等法院高雄分院刑事判決        95年度上訴字第1639號
上  訴  人
即  被  告  乙○○
選任辯護人  李淑妃律師
上列上訴人因誣告案件，不服臺灣高雄地方法院94年度訴字第41
39號中華民國95年7 月26日第一審判決（起訴案號：臺灣高雄地
方法院檢察署94年度偵字第19638 號），提起上訴，本院判決如
下：
    主  文
原判決撤銷。
乙○○無罪。
    理  由
一、本件公訴意旨以：乙○○原係圓轉企業股份有限公司（下稱
    圓轉公司）之負責人（該公司已於民國93年6 月7 日解散）
    ，甲○○為圓轉公司之總經理。緣於93年2 月初，圓轉公司
    財務狀況不佳，甲○○要求乙○○申辦信用卡供其使用，乙
    ○○乃於93年2 月初向中國國際商業銀行股份有限公司（下
    稱中國商銀）申請商務信用卡1 張（卡號0000000000000000
     ） ，嗣該商務信用卡於同年2 月17日以掛號信件之方式寄
    至圓轉公司所在地之大廈管理委員會後，由甲○○向管理員
    領取並經乙○○之同意後使用。嗣圓轉公司因營運不良解散
    ，甲○○無力支付該信用卡之費用，乙○○為避免遭中國商
    銀追索債務，其明知該信用卡係經其同意提供甲○○使用，
    竟意圖使甲○○受刑事處分，捏造：「乙○○於92年2 月間
    ，向中國商銀申請信用卡，該信用卡於同年2 月17日以掛號
    信件之方式寄至圓轉公司所在地之大廈管理委員會後，由甲
    ○○向不知名之管理員領取。詎甲○○竟意圖為自己不法之
    所有，於領取後即將該信用卡據為己有，復明知並未獲得乙
    ○○授權使用前開信用卡，竟基於意圖為自己不法之所有之
    概括犯意，連續持乙○○所有之上開信用卡於同年3 月18日
    起迄同年3 月24日止，在中國商銀南台中分行及高雄分行等
    處刷卡預借現金，共計新台幣（下同）3 萬2,000 元，再於
    同年2 月23日起迄同年6 月7 日止，持上開信用卡至台灣丸
    九股份有限公司、京城舞餐飲有限公司等特約商店，偽以乙
    ○○之名義刷卡消費或購物，並於刷卡消費時，在簽帳單上
    偽造乙○○之署名，簽署完畢後再將之交還予上開特約商店
    收執，消費金額共計5 萬3,521 元」之事實，向台中市警察
    局第二分局警員，誣指甲○○涉犯刑法侵占、行使偽造私文
    書、詐欺等犯行，嗣該甲○○所涉之偽造文書等案件經臺灣
    高雄地方法院檢察署檢察官以94年偵字第8749號為不起訴處
    分確定後，甲○○認受誣告而提出告訴，因認乙○○不無涉
    犯刑法第169 條第1 項之誣告罪嫌云云。
二、按犯罪事實應依證據認定之，無證據不得認定犯罪事實，不
    能證明被告犯罪者，應諭知無罪之判決，刑事訴訟法第154
    第2 項、第301 條第1 項分別定有明文。而事實之認定，應
    憑證據，如未能發現相當證據，或證據不足以證明，自不能
    以推測或擬制之方法，以為裁判之基礎，又按告訴人所述事
    實，不能證明其係實在，對於被訴人為不起訴處分確定者，
    是否構成誣告罪，尚應就其有無虛構誣告之故意以為斷，並
    非當然可以誣告罪相繩，最高法院著有40年台上字第86號、
    59年台上字第581 號判例可資參照。又誣告罪之所謂虛構，
    是明知無此事實，卻故意捏造，若告訴人誤認有此事實，或
    以為有此嫌疑，即不得指為虛構，故若行為人出於誤會或懷
    疑被申告之人有犯罪事實，或對事實誇大其詞而為申告，其
    後因所訴內容不能證明其係屬實，縱被訴之人經不起訴處分
    確定，行為人並不因此而負誣告罪責，必須行為人之申告內
    容完全出於憑空捏造，始告成立。且必須其有誣告故意，如
    係出於誤信、誤解、誤認或懷疑有此事實而為申告，縱令所
    告不實，或所申告之內容尚非全然無因，只因缺乏積極證明
    ，致被申告者不受訴追處罰，因其缺乏誣告故意，仍難使負
    刑責。
三、公訴人認定被告乙○○涉有誣告犯行，無非係以告訴人甲○
    ○之指訴，被告在偵查中自承告訴人曾因圓轉公司財務狀況
    不佳，要求其申辦信用卡出來使用，及有被告同意告訴人使
    用其信用卡之協議書1 份，被告向中國商銀申辦商務信用卡
    之申請書影本、臺灣高雄地方法院檢察署94年偵字第8749號
    不起訴處分書及臺灣高等法院高雄分院檢察署94年上聲議字
    第597 號處分書附卷可稽等情，為其論據。訊據被告固不否
    認有向中國商銀申請商務卡及有向警方指控告訴人甲○○涉
    犯侵占等罪之事實，惟堅決否認有誣告之犯行，辯稱：伊因
    無工作，經朋友介紹到圓轉公司任名義上之負責人，該公司
    實際上由甲○○負責經營，甲○○並未付伊薪水，因圓轉公
    司營運狀況不好，伊恐掛名負責人會受牽累，向甲○○要求
    解除其負責人名義，而在協議書上簽名，並非同意甲○○使
    用信用卡，甲○○提出之協議書內容係其變造，伊申請上開
    商務卡係欲供個人使用，並未授權給甲○○使用，信用卡是
    遭甲○○冒領及冒刷，伊乃對甲○○提起侵占、行使偽造文
    書、詐欺等告訴，未有誣告之犯意云云。
四、經查：
  (一)按「被告以外之人於審判外之言詞或書面陳述，除法律有規
    定者外，不得做為證據」、「被告以外之人於檢察事務官、
    司法警察官或司法警察調查中所為之陳述，與審判中不符時
    ，其先前之陳述具有較可信之特別情況，且為證明犯罪事實
    存否所必要者，得為證據」，刑事訴訟法第159 條、第159
    條之2 分別定有明文。是被告以外之人於警詢時為之陳述，
    性質上為傳聞證據，如未與審判中不符，自無證據能力。本
    案證人即告訴人甲○○於警詢及檢察事務官前所為之證述，
    經被告及辯護人對該證述之證據能力表示異議，衡諸該警詢
    筆錄所證部分，與本院審理中證述內容相符，依諸前揭規定
    ，應認無證據能力。惟依刑事訴訟法第159 條第1 項規定所
    禁止作為證據者，僅係禁止作為認定犯罪事實之實質證據，
    至於作為證明其他證據證明力之彈劾證據，屬自由證明範圍
    ，要非法所禁止。合先說明。
  (二)被告確有向中國商銀申請商務信用卡及指控告訴人甲○○侵
    占、行使偽造私文書及詐欺之事實，為其坦承不諱，並有被
    告向中國商銀申請0000000000000000號商務卡之商務卡申請
    書及檢附之被告身分證影本、掛號信件收人簽章紀錄、被告
    中國商銀信用卡明細、傳真查詢國內各類掛號郵件查單、圓
    轉公司基本資料查詢及董事監察人資料各1 份、簽帳單影本
    4 紙在卷可稽，復有被告向檢察官提出告訴人甲○○有侵占
    、行使偽造私文書、詐欺等犯行之告訴狀1 紙及臺灣高雄地
    方法院檢察署94年偵字第8749號不起訴處分書及臺灣高等法
    院高雄分院檢察署94年上聲議字第597 號駁回再議處分書各
    1 份附卷可稽，此部分事實堪以認定。
  (三)被告於92年間，因沒有工作，經朋友介紹到甲○○經營之圓
    轉公司工作，學習做生意，擔任該公司之名義上負責人，實
    際工作則是在該公司打雜，如接電話、送信等，沒有薪資，
    公司如有賺錢始有薪水可拿，惟被告在該公司工作2 、3 個
    月後，發現公司並未賺錢，沒有辦法拿到薪資，心思長期沒
    有收入，卻須擔負負責人之責任，為此屢向甲○○要求辭去
    負責人之職位，但為甲○○所拒，雙方因此一再發生爭吵，
    嗣經甲○○同意被告辭職，該公司並於93年6 月7 日辦理解
    散，此情非惟迭據被告供述綦詳，並為告訴人即證人所不否
    認，復為證人陳逸真於原審審理時證述被告因不想掛名公司
    負責人，而與甲○○爭吵屬實（見原審卷第150 頁），足見
    被告在圓轉公司僅任名義負責人，並未領得薪資，亟思求去
    ，且與告訴人甲○○時有爭執，相處並不融洽。
  (四)依卷附中國商銀所提出之中國商銀商務卡卡友專案優惠說明
    及商務卡申請書資料1 紙觀之（見偵字第8749號卷第66頁）
    ，申請人填寫商務卡申請書應加蓋公司大小章，同時附上公
    司營利事業登記證、公司設立（變更）登記證影本、申請人
    及公司負責人身分證影本等資料，是依通常情形，申請商務
    卡之用途，顯多為供公司主管或員工於公司業務所需消費之
    用，非供個人私人事務使用；又針對客戶需求並由申請人選
    擇總繳或個繳方式繳納刷卡消費之帳款，俾利公司就員工使
    用商務卡之情形加以管理及經費控制，如有帳款未繳，則責
    由公司及使用商務卡之個人負連帶清償之責任，此為商務卡
    與一般信用卡不同之所在，然無論如何，商務卡需申請人始
    得使用，非得借予或同意他人使用，自不待言。
  (五)證人即告訴人甲○○於原審雖證稱：商務卡是公司要用，被
    告拜託伊去開卡，因伊跑公司業務，而公司沒有賺什麼錢，
    被告就說這個卡可以讓伊先用等語（見原審卷第92-97 頁）
    ，然若被告一開始即授權甲○○使用信用卡，則在申請之初
    ，持卡人簽名部分即會由甲○○簽名，以求日後簽帳單與原
    留簽名一致，行動電話亦應留甲○○之行動電話，以求刷卡
    與查核一致，免得核發信用卡之銀行遇大額刷卡，每先以電
    話向持卡人確認時，露出破綻，乃被告於申請之初，即自己
    簽名並留下自己之行動電話，足認其於申請之初並無授權甲
    ○○使用，反觀甲○○於93年2 月20日開卡完成後，第一個
    動作，即於當天申請變更手機號碼，此有中國商銀复函在卷
    可參（見同上偵查卷第64頁），益見甲○○熟知上述信用卡
    使用流程，更足以證明被告並未授權甲○○使用信用卡，甲
    ○○才會有此行為。又上開商務信用卡係於93年2 月17日寄
    至圓轉公司所在地大廈之管理委員會後，由甲○○提領後，
    向發卡銀行申請開卡之事實，業據甲○○於原審審理時證陳
    在卷（見原審卷第95、96頁），以當時被告尚在圓轉公司工
    作，並未辭職離去之情形下，寄給被告之文件，甲○○竟擅
    自提領，且開卡時，發卡銀行皆為詢問申請人之身分資料以
    資確認，自應由申請人自己開卡，較為準確，乃上開信用卡
    竟不由被告反由甲○○自行開卡，亦與常情有悖。
  (六)甲○○雖提出有被告簽名之協議書影本1 紙，證明被告確有
    同意其使用信用卡之事實。惟質諸被告則堅決否認有簽立授
    權甲○○使用信用卡協議書之情事，辯稱：伊因要解除公司
    負責人之職務，甲○○不肯，屢與甲○○爭吵，最後甲○○
    同意簽解任負責人之解約書，拿1 張A4大小之紙張要伊簽名
    於最下方，簽完後，伊和甲○○又起爭執，甲○○要打伊，
    伊在生氣也害怕之情況下離開公司，忘了拿解約書，甲○○
    提出協議書係影本，應是甲○○利用伊簽立之解約書偽造的
    等語。查甲○○提出之協議書係屬影本，只要剪貼影印即可
    拼湊完成，既經被告否認，是否真實非虛，已有可疑，且甲
    ○○於檢察官偵查及原審審理時均稱協議書原本在伊那裏，
    伊可提出等語，但終未提出；經本院命其提出，則諉稱：伊
    進監獄服刑，東西都在外面，不知東西由誰處掉，伊現在沒
    有辦法拿到原本等語，既無協議書原本，該協議書之真實性
    即非無疑。再觀諸協議書之內容，係載稱：「甲方甲○○擔
    任圓轉企業總經理期間由乙方（即被告）提供中國國際商業
    銀行商務卡（卡號：0000000000000000）授權甲方使用，一
    切帳務由乙方負責清償! 」，按被告僅圓轉公司之名義負責
    人，其在圓轉公司並未領得分文薪資，被告發現該公司無法
    賺錢，其長期沒有收入，卻須擔負負責人之責任，亟欲辭去
    負責人之職位，為此屢與甲○○爭吵之情，已如前述，被告
    圓轉公司並未拿到好處，卻要擔負負責人之義務，心中惶恐
    ，亟欲辭去負責人職務離去，應可理解，其要求解除職務之
    目的，既係害怕擔任公司負責人之責任，欲急卸之已有不暇
    ，豈會簽立協議書授權甲○○使用信用卡，且一切帳務由其
    負責清償之理。況甲○○自承圓轉公司係其出資，實際由其
    經營，被告只是擔任人頭負責人，焉有實際負責經營者消費
    ，反要人頭員工承擔之理。
  (七)甲○○曾以被告之名義於93年4 月9 日向誠泰行銷公司申請
    ADSL台灣固網網頁製作之事實，業經證人丙○○於本院審理
    時證述明確，觀諸上開申請資料，甲○○不但偽以「乙○○
    」之名義簽立契約，申請職業欄竟寫「北極星國際開發股份
    有限公司」之「副總」，月薪5 萬元，住於「台中市○區○
    ○○街43號5 樓之6 」付款信用卡為上開被告申請之商務卡
    ，被告若有授權甲○○使用信用卡，甲○○又何需於申請
    ADSL網頁製作時偽簽被告姓名，並記載虛偽資料？上述甲○
    ○冒用被告申請網頁製作，以被告之商務卡分36期給付，事
    後並未繳款，致被告遭到催款，被告曾向丙○○查詢之事實
    ，有繳款通知及申請書等在卷可按，亦足證被告應無授權甲
    ○○使用信用卡。
  (八)綜上所述，被告是否有授權甲○○使用信用卡，除甲○○不
    合常理之指述外，即為其難以自圓其說之協議書影本，該協
    議書之內容與常理有違，已如前述，自難認甲○○之指述為
    真實，則被告指控甲○○有侵占、行使偽造私文書及詐欺犯
    行，即非無因，尚難認其有誣告之故意，不能因甲○○經檢
    察官為不起訴之處分確定，即遽認被告應負誣告罪責。
五、原審未予詳察，遽對被告論罪科刑，自有未洽，被告上訴否
    認犯罪，而指摘原判決不當，非無理由，應由本院將原判決
    撤銷，諭知被告無罪。
據上論斷，應依刑事訴訟法第369 條第1 項前段、第364 條、第
301 第1 項，判決如主文。
本案經檢察官許月雲到庭執行職務。
中    華    民    國    95    年    12    月    12    日
                  刑事第四庭    審判長法  官  蕭權閔
                                      法  官  吳進寶
                                      法  官  陳吉雄
以上正本證明與原本無異。
如不服本判決應於收受本判決後10日內向本院提出上訴書狀，其
未敘述上訴理由者，並得於提起上訴後10日內向本院補提理由書
狀（均須按他造當事人之人數附繕本）「切勿逕送上級法院」。
中    華    民    國    95    年    12    月    13    日
                                      書記官  梁美姿
                                                      Q


司法院資訊處製作；財團法人民間司法改革基金會備份。
